【裁判字號】    96,上易,938
【裁判日期】    970604
【裁判案由】    回復原狀
【裁判全文】
臺灣高等法院民事判決                 96年度上易字第938號
上  訴  人  萬歲大樓管理委員會
法定代理人  乙○○
訴訟代理人  賴青鵬律師
複代理人    庚○○
被上訴人    己○○
            戊○○
上二人共同
訴訟代理人  丁○○
被上訴人    丙○○
            甲○○
上四人共同
訴訟代理人  張良律師
            李振華律師
上列當事人間請求回復原狀事件，上訴人對於中華民國96年9月4
日臺灣臺北地方法院95年度訴字第12209號第一審判決提起上訴
，並為訴之變更，本院於97年5月21日言詞辯論終結，判決如下
：
    主  文
上訴及變更之訴均駁回。
第二審及變更之訴訴訟費用由上訴人負擔。
    事實及理由
甲、程序方面：
  (一)按於第二審為訴之變更或追加，非經他造同意，不得為之
      ，但請求之基礎事實同一者，不在此限，民事訴訟法第
      255條第1項第2款、第446條第1項定有明文。不變更訴訟
      標的，而補充或更正事實上或法律上之陳述者，非為訴之
      變更或追加。民事訴訟法第256條亦有明文。又當事人在
      第二審為訴之變更，係撤回原訴而提起新訴，其在第一審
      原訴已因訴之准許變更而消滅，第一審法院就原訴所為之
      判決，因此失其效力，第二審法院僅得就變更之新訴審判
      ，不得就第一審判決之上訴更為裁判（最高法院66年台上
      字第3320號判例意旨參照）。
  (二)本件上訴人於原審(一)先位聲明依公寓大廈管理條例第15條
      及萬歲大樓管理規約第15條、第18條第1項第4款規定，請
      求被上訴人應將分別共有坐落台北市○○區○○街308號
      地下室（下稱系爭地下室），其中之防空避難室兼停車場
      面積276平方公尺之增建夾層（下稱系爭地下室夾層）拆
      除。(二)備位聲明依民法第184條第1項、第179條規定，請
      求被上訴人應自民國95年10月份起按月給付上訴人新台幣
      （下同）2萬元。經原審為其敗訴之判決後，上訴人不服
      提起上訴，於本院(一)先位聲明僅依公寓大廈管理條例第15
      條之規定請求被上訴人拆除系爭地下室夾層。(二)備位聲明
      改依95年9月23日區分所有權人會議決議，及公寓大廈管
      理條例第36條第1、7款之規定，請求被上訴人自95年10月
      份起按月給付2萬元（見本院卷頁40、72）。經查，上訴
      人就其先位之訴部分，雖於本院另依公寓大廈管理條例第
      55條第1、2項主張，惟係為據以說明公寓大廈管理條例第
      15條之規定有溯及適用效力（見本院卷頁40），尚非以之
      為獨立之請求權基礎，核屬法律上陳述之補充，依民事訴
      訟法第256條之規定，非為訴之變更或追加。又上訴人就
      其備位之訴，改依95年9月23日區分所有人會議決議及公
      寓大廈管理條例第36條第1、7款請求，核屬訴之變更，惟
      其請求之基礎事實與原審所主張者相同，依上開說明，應
      予准許，而本院關於備位之訴部分僅就變更後之新訴而為
      裁判，先予敘明。
乙、實體方面：
一、上訴人起訴主張：
（一）先位之訴部分：
  １、萬歲大樓為地上9層地下1層之社區大樓，地下1層即為系
      爭地下室，而系爭地下室使用執照原核准用途為店舖一戶
      、停車格5格及防空避難室，於74年間興建完成，詎營造
      商取得使用執照後，竟在系爭地下室穿鑿樑柱，增建鋼筋
      混凝土之夾層，使原本地下1層，變更為地下2層，並將原
      核准使用之五格停車位，增列為每層8格，合計16格停車
      位，嚴重破壞地下層之基礎樑柱及增加整體建築物之負重
      ，已違反建築物之正常使用，影響公共安全甚鉅。經台北
      市政府工務局建築管理處新違建勒令停工拆除通知單載明
      ：「違建實況：一、未申請執照擅自建築，違反建築法第
      25條、第86條第1項之規定」，足證系爭地下室夾層確屬
      違章建築，已違反建築物之正常使用，影響全棟建築物之
      結構及全體住戶居住之安全。又系爭地下室現為被上訴人
      所分別共有，被上訴人戊○○應有部分為3/6，被上訴人
      丙○○、甲○○及己○○各應有部分為1/6，其等並將系
      爭地下室之停車位出租予他人使用，已違反區分所有人之
      共同利益。
  ２、「住戶應依使用執照所載用途及規約使用專有部分、約定
      專用部分，不得擅自變更。住戶違反前項規定，管理負責
      人或管理委員會應予制止，經制止而不遵從者，報請直轄
      市、縣（市）主管機管處理，並要求其回復原狀。」公寓
      大廈管理條例第15條第1、2款定有明文，故不問系爭夾層
      屬何人所有，均無礙本件回復原狀之請求。又依公寓大廈
      管理條例第55條第1、2項規定：「本條例施行前已取得建
      照執照之公寓大廈，其區分所有權人應依第25 條第4項之
      規定，互推一人為召集人，並召開第一次區分所有權人會
      議，成立管理委員會或推選管理負責人，並向直轄市、縣
      (市)主管機關報備。」、「前項公寓大廈於區分所有權人
      會議訂定規約前，以第60條規約範本視為規約。但得不受
      第7條各款不得為約定專用部分之限制。」足認本條例施
      行前已取得建照執照之公寓大廈，僅第7條各款，不得為
      約定專用部分之限制排除適用，則依反面解釋，公寓大廈
      管理條例除第7條外，其餘各條款均生溯及之效力，則第
      15條自應溯及適用。爰依公寓大廈管理條例第15條、第55
      條第1、2項，先位請求被上訴人應將系爭地下室夾層拆除
      。
（二）備位之訴部分：
  １、被上訴人應依區分所有權人會議決議繳交每月2萬元之回
      饋金，其本質上為共有物之管理費：
      (1)按「區分所有權人或住戶積欠應繳納之公共基金或應分
        擔或其他應負擔之費用已逾二期或達相當金額，經定相
        當期間催告仍不給付者，管理負責人或管理委員會得訴
        請法院命其給付應繳之金額及遲延利息。」公寓大廈管
        理條例第21條定有明文。
      (2)被上訴人長期無權佔用屬共用部分之系爭地下室一、二
        樓樓梯間及發電機室，萬歲大樓區分所有權人乃於95年
        9月23日95年度區分所有權人第2次會議決議，被上訴人
        應自95年10月份起按月給付2萬元回饋金，本質上為共
        有物之管理費，不論於公寓大廈管理條例施行前後，被
        上訴人均應按區分所有權人會議決議繳交。從而，上訴
        人依據公寓大廈管理條例第36條第1、7款之規定，執行
        該決議並為收取，自屬依法有據。
  ２、縱認每月2萬元之回饋金，非法之所許，被上訴人仍應依
      93年度之會議決議：「308號地下室所有權人同意從93年
      10月開始每月回饋9,000元 (並視物價波動作適度的調整)
      與管委會，以為萬歲大樓基金，直至地下室的夾層拆除回
      復原狀止。」，自95年10月份起按月應繳交每月9,000元
      之管理費予上訴人。爰依95年9月23日區分所有權人會議
      決議及公寓大廈管理條例第36條第1、7款之規定，備位請
      求被上訴人應共同自95年10月份起，按月給付上訴人2萬
      元。
  （原審判決上訴人全部敗訴，上訴人不服提起上訴，並就備位
    之訴為訴之變更。）
    並於本院聲明：
    (一)原判決廢棄。
    (二)先位聲明：被上訴人應將分別共有坐落台北市○○區○○
      街308號地下室，其中之防空避難室兼停車場之增建夾層
      面積276平方公尺之建物拆除。
    (三)備位聲明：被上訴人應共同自95年10月份起，按月給付上
      訴人2萬元。
二、被上訴人則抗辯如下：
（一）先位之訴部分：
  １、系爭地下室夾層合乎建築物之正常使用，且不影響萬歲大
      樓之安全結構，反而增加其結構上安全及穩固：
      (1)系爭地下室夾層是作為停車場使用，合於登記之主要用
        途，且未佔據系爭地下室之地板空間，未妨害防空避難
        空間之使用，對於防空避難之用途，全無影響。又系爭
        地下室夾層是存在於地面以下之地下室上方，對於萬歲
        大樓地基有增強結構及穩定度之作用，對於地面層（即
        1樓）及地上層（即2樓以上）之結構，無任何不良之影
        響或增加其載重之處。萬歲大樓自74年間興建完成後，
        經歷88年9月21日芮氏規模7.3級之921大地震及91年3月
        31日芮氏規模6.8級之331大地震，夷然無損，足證系爭
        地下室夾層對萬歲大樓之結構毫無不良之影響，此有林
        忠賢建築師出具之「安全鑑定報告書」可證。
      (2)系爭地下室本即規劃5個停車位，夾層增加停車位是將
        原規劃車位大小減縮及使用被上訴人原可做店舖使用之
        空間，根本對防空避難空間無任何之影響。另系爭增建
        夾層亦可作為防空避難空間，整體避難空間並未減少，
        實為增加。
  ２、上訴人依公寓大廈管理條例第15條規定，請求被上訴人拆
      除系爭地下室夾層，實無理由：
      (1)依公寓大廈管理條例第15條之立法解釋，「要求其回復
        原狀」應為行政權力介入管理之項目之一，普通法院應
        無審判權。行政院所提出之公寓大廈管理條例第15條第
        2項草案，原無「並要求其回復原狀」之文字，而係於
        立法院內政委員會審議時，經立法委員提案於原條文後
        增列「並要求其回復原狀」一詞，以資明確，嗣經委員
        會無異議修正通過，最後並完成三讀立法程序。顯見自
        立法解釋而言，增列上開文字之意旨，在於將「報請直
        轄市、縣（市）主管機關『處理』」之手段明確化，使
        主管機關於「處理」時知所遵循，故所謂「並要求其回
        復原狀」，係指報請主管機關要求違反同條第1項規定
        之住戶回復原狀。是以上訴人以公寓大廈管理條例第15
        條第2項起訴，即非適法，普通法院對本件實無審判權
        。
      (2)萬歲大樓於74年4月9日興建完成，營建商即增建鐵架夾
        層，而系爭地下室之高度為5公尺，遠超過一般地下室
        之高度及正常使用之所需，若非為增加夾層，根本無須
        興建如此之高度，增加成本，是以營建商於設計時即計
        畫增加夾層，並施作鐵架夾層，後因鐵架夾層時常發出
        噪音，於80年間被上訴人戊○○始將該鐵架夾層改建為
        混凝土結構，而公寓大廈管理條例於84年6月28日才施
        行，始有第15條之規範，依法不溯及既往原則，該條之
        規定自不能規範及影響前已存在之事實，是以上訴人之
        訴實無理由。
      (3)公寓大廈管理條例第55條第1項之規定僅係賦予公寓大
        廈管理條例施行前已取得建照之公寓大廈有成立管委會
        之義務，並非於附則或另訂施行法中明定「本條例於本
        條例施行前已取得建照之公寓大廈，亦適用之」，是以
        該條項顯不構成公寓大廈管理條例全部溯及既往之規定
        。退步言，縱認該條項為溯及既往之規定，亦僅管委會
        組織之溯及既往，不及於其他法所未明文部分，上訴人
        之主張顯有誤會。
  ３、上訴人無權利保護之必要，其起訴實無理由：
      (1)上訴人自成立以後，對被上訴人所有之地下室管理費之
        計算即以兩層B1、B2計算，而非僅以權狀上1層之面積
        計算。93年10月起，上訴人又以系爭地下室夾層為由，
        要求被上訴人給付規約約定以外之「回饋金」，被上訴
        人為與鄰和善兼為大樓公益之著想，同意上訴人之要求
        ，除地下室B1、B2二層每月付5,520元之管理費外，每
        月再多付9,000元之「回饋金」，上訴人遂同意系爭地
        下室夾層之存在。上訴人既已同意系爭地下室夾層之存
        在，上訴人提起本件回復原狀之訴訟，實無權利保護之
        必要。
      (2)系爭地下室夾層存在至今已超過20年時間，與大樓之結
        構及支撐早已緊密的結合，如強加拆除，反而對大樓結
        構及支撐有不測之影響。按權利之行使，不得違反公共
        利益，或以損害他人為主要目的，民法第148條第1項定
        有明文。上訴人提起本件訴訟，對大樓之安全及其他住
        戶之權益，並無任何之助益，更可能使大樓結構及支撐
        有不測之影響，其目的僅是不讓被上訴人作停車場使用
        ，誠無權利保護之必要。
      (3)依台北市政府94年11月28日頒布之台北市違章建築處理
        要點第壹－三－（二）點規定，系爭地下室增建夾層於
        萬歲大樓74年間興建完成即已存在，應屬既存違建，依
        上開要點第肆－二十四點規定，僅須拍照列管，不須拆
        除，是以上訴人主張系爭地下室夾層係依建築法應拆除
        之違建，實為無據。
（二）備位之訴部分：
  １、上訴人無權利能力：
      按公寓大廈管理委員會無自然人與法人在實體法上所具備
      之權利能力，不能享有權利、負擔義務。公寓大廈管理條
      例第36條第1款、第7款之規定是訴訟上當事人能力之規定
      ，不是權利能力之規定。上訴人據之主張其有權利能力，
      似有誤會。
  ２、系爭地下室及夾層非萬歲大樓區分所有權人之共有物或
      共用部分，上訴人主張每月2萬元之回饋金，本質上為共
      有物之管理費，誠為無理：
      (1)台北市○○區○○段建築改良物登記簿建號2820、1528
        影本有印文載「共同使用部分見2849建號其所有權須隨
        同本號建物移轉」；台北市古亭地政事務所建物測量成
        果圖影本即系爭地下室之測量成果圖，包含2個建號，
        一為2820，另一為1528，並非2849；又台北市古亭地政
        事務所建物測量成果圖，並無繪製樓梯間、電氣室、管
        路間等一般地下室會有的共同使用部分；台北市古亭地
        政事務所建物測量成果圖載系爭地下室建築面積為305.
        1平方公尺（275.88＋29.22＝305.1），而建物登記謄
        本記載之總面積即為305.1平方公尺且載共用部分萬華
        段二小段1577建號，而非系爭地下室之1528建號，顯然
        系爭地下室全無共同使用部分，且系爭夾層是位於系爭
        地下室之空間內（上方），所有權全屬被上訴人分別共
        有，系爭夾層之性質，實與區分所有權內之隔間（例如
        客廳與房間、廚房之隔間牆）無異，未經登記亦未創設
        一獨立所有權，並非萬歲大樓區分所有權人之共有物或
        共用部分，上訴人主張每月2萬元之回饋金，本質上為
        共有物之管理費，實無足採。
      (2)公寓大廈決議或規約規範之事項，倘涉及區分所有權人
        或住戶權利之限制者，須係公寓大廈管理條例或其他法
        規授權公寓大廈區分所有權人會議得以決議為之者，始
        可以決議制定規約加以規範。否則，除該決議之內容業
        已獲得受規範之區分所有權人或住戶之同意（無論是於
        議決該條規約時出席並表示贊成，或係另為願受該條規
        定拘束之意思表示），得認為核屬契約之性質，對該同
        意受規範之對象發生契約上之拘束力者外，尚不得由區
        分所有權人會議逕自以決議或規約課其他區分所有權人
        或住戶以法律所無之義務。而回饋金是公寓大廈管理條
        例所未規定之義務，是上訴人主張被上訴人應按區分所
        有權人會議決議繳交回饋金，實無理由。
      (3)又依「萬歲大樓95年度區分所有權人第2次會議會議紀
        錄」第二案第2點所載「依據本棟大樓區分所有權人意
        見之表決，違約侵權戶應回饋本棟大樓管理委員會每月
        新台幣20,000元整，並應於會議紀錄公布一星期內回應
        管理委員會…」，顯然被上訴人並未於議決該條規約時
        出席，亦未同意如此無理之要索。至「萬歲大樓93年度
        幹部臨時會議紀錄」雖載有「（並視物價波動作適度調
        整）」等語，然被上訴人從未同意此點，上開紀錄亦無
        被上訴人之簽名，對被上訴人並無拘束力。
    並於本院聲明：駁回上訴。
三、兩造不爭執之事實：
（一）系爭地下室於74年1月12日興建完成取得使用執照，原核
      准用途為店舖、防空避難室兼停車場。
（二）系爭地下室為被上訴人戊○○於80年1月19日向余傳鎧購
      買，廖錦隆復於94年4月8日出賣並辦理移轉登記予被上訴
      人丙○○、甲○○、己○○應有部分各6分之1。是系爭地
      下室現被上訴人廖錦隆應有部分6分之3，被上訴人丙○○
      、甲○○、己○○應有部分各為6分之1。
（三）系爭地下室之1、2層每層設置8個停車位，共計16個停車
      位，以供被上訴人或出租予第3人停車使用。
（四）萬歲大樓管理規約係於91年4月3日訂立。嗣上訴人於93年
      10月10日召開幹部臨時會議，就系爭地下室的夾層拆除處
      理事宜，決議通過：「１、308號地下室所有權人同意從
      93年10月開始每月回饋9,000元（並視物價波動作適度的
      調幅）與管委會，以為萬歲大樓基金，直至地下室的夾層
      拆除回復原狀止。２、地下室所有權人B1、B2管理費從93
      年10月開始由45元/坪調整為30元/坪（未搭乘電梯）」（
      見原審卷頁35）。嗣被上訴人自上開決議通過後之93年10
      月至95年9月按月繳交回饋金9,000元予上訴人。
（五）萬歲大樓區分所有權人於95年9月23日召開95年度第2次會
      議，有關系爭地下室所有權人違法增建夾層乙案，決議通
      過：「１、未經本大樓所有住戶同意，所有權人擅自於地
      下室增建夾層，此行為已經嚴重侵害本大樓所有住戶之權
      益。２、依據本棟大樓區分所有權人意見之表決，違建侵
      權戶應回饋本棟大樓管委會每月20,000元，並應於會議紀
      錄公布1星期內回應管理委員會。否則，將委請律師依法
      律程序處理。」（見原審卷頁36）。
四、兩造之爭點及論斷：
    上訴人主張被上訴人違法增建系爭地下室夾層，自應將之拆
    除，否則即應依區分所有人會議決議按月繳交2萬元回饋金
    予上訴人等語。惟為被上訴人所否認，並以前揭情詞置辯。
    是本件兩造爭點為：(一)上訴人先位依公寓大廈管理條例第
    55條第1、2項及第15條之規定，請求被上訴人拆除系爭地下
    室夾層，有無理由？(二)上訴人備位依95年9月23日區分所
    有權人會議決議，及公寓大廈管理條例第36條第1、7款之規
    定，請求被上訴人按月給付2萬元回饋金，有無理由？茲分
    別論述如下：
  (一)關於上訴人先位依公寓大廈管理條例第55條第1、2項及第
      55條之規定，請求被上訴人拆除系爭地下室夾層部分：
    １、按84年6月28日制定之公寓大廈管理條例第15條規定：
        「住戶應依使用執照所載用途及規約使用專有部分、約
        定專用部分，不得擅自變更。住戶違反前項規定，管理
        負責人或管理委員會應予制止，並報請直轄市、縣（市
        ）主管機關處理，並要求其回復原狀。」，上開條文92
        年12月31日修正為：「住戶應依使用執照所載用途及規
        約使用專有部分、約定專用部分，不得擅自變更。住戶
        違反前項規定，管理負責人或管理委員會應予制止，經
        制止而不遵從者，報請直轄市、縣（市）主管機關處理
        ，並要求其回復原狀。」，均未規定應由行政主管機關
        回復原狀，此與92年12月31日修正前同條例第8條第2項
        後段規定「未回復原狀，由主管機關回復原狀」之立法
        文義顯有不同，自不得將該2條文比附援引，認為普通
        法院對於當事人依第15條第2項規定之請求無審判權（
        台灣高等法院暨所屬法院92年法律座談會民事類提案第
        16號審查意見參照）。況上開第8條第2項後段「未回復
        原狀者，由主管機關回復原狀」，業於92年12月31日修
        正為「屆期未回復原狀者，得由管理負責人或管理委員
        會回復原狀」。是上訴人依公寓大廈管理條例第15條之
        規定請求住戶即被上訴人回復原狀，普通法院自有審判
        權，先予敘明。
    ２、惟按公寓大廈管理條例於84年6月28日制定公布，始有
        第15條之規範，同法第52條規定該條例自公布日施行。
        又原制定第15條雖於92年12月31日修正，然同法第63條
        仍規定該條例自公布日施行。而法規明定自公布或發布
        日施行者，自公布或發布之日起算至第3日起發生效力
        ，中央法規標準法第13條規定甚明，是該條文不論修正
        前後均應自公布日起算至第3日始發生效力，而無溯及
        適用（最高行政法院92年度判字第1322號、最高法院
        95年度台上字第209號判決參照）。準此，住戶之違反
        行為及管理委員會或主管機關之制止行為，均須對於公
        寓大廈管理條例施行後之行為人為限。至公寓大廈管理
        條例施行前，如有違反規定變更使用者，因屬既存之違
        建，僅能適用行為時之建築法或其相關法規處理，方符
        合法規不溯及既往之原則。至公寓大廈管理條例第55條
        第1、2項規定：「本條例施行前已取得建造執照之公寓
        大廈，其區分所有權人應依第25條第4項規定，互推一
        人為召集人，並召開第一次區分所有權人會議，成立管
        理委員會或推選管理負責人，並向直轄市、縣（市）主
        管機關報備。前項公寓大廈於區分所有權人會議訂定規
        約前，以第60條規約範本視為規約。但得不受第7條各
        款不得為約定專用部分之限制。」，僅係規範公寓大廈
        管理條例施行前已取得建造執照之公寓大廈應成立管理
        委會或推選管理負責人。上訴人主張依上開規定之反面
        解釋，公寓大廈管理條例除第7條外，其餘各條款均生
        溯及之效力云云，尚屬無據。
    ３、又公寓大廈，指構造上或使用上或在建築執照設計圖樣
        標有明確界線，得區分為數部分之建築物及其基地。其
        中具有使用上之獨立性，且為區分所有之標的者，為專
        有部分；專有部分以外之其他部分及不屬專有之附屬建
        築物，而供共同使用者，則為共用部分。公寓大廈管理
        條例第3條第1、3、4款亦有明文。本件系爭地下室為被
        上訴人戊○○於80年1月19日向余傳鎧買受而登記取得
        所有權，廖錦隆復於94年4月8日出賣並辦理移轉登記應
        有部分各6分之1予被上訴人丙○○、甲○○、己○○之
        事實，為兩造所不爭執，並有買賣契約書、建物登記謄
        本附原審卷可稽（見原審95年度北調字第711號卷，下
        稱調字卷，頁15）），則依上開規定，系爭地下室應屬
        被上訴人專有部分。又萬歲大樓於74年1月12日經台北
        市政府工務局核發取得74使字第0058號使用執照，核准
        用途為店舖、防空避難室兼停車場，而兩造不爭執真正
        之竣工平面圖（見本院卷頁44反面、46），其上已繪製
        標明系爭地下室為「雙層式車位」。而證人余傳鎧亦證
        稱：「我買的時條地下室就已經有二層在，沒有增建」
        等語在卷（見原審卷頁71反面）。互核以觀，堪認系爭
        地下室停車位屬被上訴人專有部分，且於萬歲大樓新建
        完成取得使用執照時已有夾層存在。參以萬歲大樓住戶
        係於80年間向台北市政府工務局建築管理處（下稱建管
        處）檢舉系爭地下室增建夾層違建，請求拆除一案，亦
        有上訴人所提出建管處新違建勒令停工拆除通知書在卷
        可稽（見原審調字卷頁16），復經原法院向該處調閱資
        料核閱屬實。是被上訴人辯稱：系爭地下室於興建完成
        時已有鐵架夾層，嗣於80年間被上訴人戊○○始將該鐵
        架夾層改建為混凝土結構等語，衡情非虛。則系爭地下
        室夾層既在公寓大廈管理條例第15條制定公布及萬歲大
        樓管理規約前之80年間改為混凝土結構，且係供停車使
        用，即難認有何變更使用執照所載用途或規約使用專有
        部分之情形，則上訴人依公寓大廈管理條例第15條規定
        ，請求被上訴人拆除系爭增建夾層，並無理由。
  (二)關於上訴人備位依95年9月23日區分所有權人會議決議，
      及公寓大廈管理條例第36條第1、7款規定，請求被上訴人
      按月給付2萬元回饋金部分：
    １、按區分所有權人會議決議事項之執行，及收益、公共基
        金及其他經費之收支、保管及運用，均為管理委員會之
        職務，公寓大廈管理條例第36條第1、7款固有明文。惟
        區分所有權人除法律另有限制外，對其專有部分，得自
        由使用、收益、處分，並排除他人干涉。區分所有權人
        對專有部分之利用，不得有妨害建築物之正常使用及違
        反區分所有權人共同利益之行為。專有部分、約定專用
        部分之修繕、管理、維護，由各該區分所有權人或約定
        專用部分之使用人為之，並負擔其費用。公寓大廈管理
        條例第4條第1項、第5條、第10條第1項分別定有明文。
        準此，公寓大廈區分所有權人對其專有部分，得自由使
        用、收益、處分，並排除他人干涉，但不得妨害建築物
        之正常使用及違反區分所有權人共同利益。本件系爭地
        下室停車位屬被上訴人專有部分，且於萬歲大樓新建完
        成取得使用執照時已有夾層存在，被上訴人戊○○嗣於
        80年間始將該夾層改建為混凝土結構，仍供停車使用，
        並無變更使用執照所載用途或規約使用專有部分之情形
        ，已如上述。而系爭地下室夾層所增加載重對於萬歲大
        樓地上1至9樓各層樑柱之結構並無影響，歷經921及331
        地震後，地下室原有樑柱牆面構材外觀未發現明顯開裂
        及變形，地樑外觀亦無下陷、拱起及龜裂情形，在目前
        使用狀況下，地下室夾層對整棟建築物之結構安全不致
        有安全之虞等情，亦有被上訴人所提出林忠賢建築師事
        務所之安全鑑定報告書可稽（見原審卷頁16-17）。此
        外，上訴人復未能舉證系爭地下室夾層確有影響大樓住
        戶之安全及造成何種損害，僅以系爭地下室夾層係違章
        建築，尚不足認定有妨害建築物之正常使用或違反區分
        所有權人共同利益之情事。則依上開說明，被上訴人就
        系爭地下室專有部分，得自由使用、收益、處分，依法
        並無支付管理費用於上訴人之義務。是上訴人主張
        每月2萬元之回饋金，其本質為公寓大廈管理條例第21
        條所規定之共有物管理費，顯屬無據。
    ２、再依萬歲大樓管理規約第3條第3項關於區分所有權人會
        議決議事項，包括：(1)規約之訂定或變更。(2)管理委員
        執行費用之支付項目及支付辦法。(3)公寓大廈之重大修
        繕及改良。(4)住戶之強制驅離或區分所有權之強制出讓
        。(5)約定專用或共同約定事項。(6)其他依法令需由區分
        所有權人會議之事項。而萬歲大樓區分所有權人95年9
        月23日之95年度第2次會議記錄，已載明討論事項之案
        由為「地下室所有權人違法增建夾層乙案」（見原審卷
        頁36），是上訴人主張係因被上訴人占用屬共用部分之
        系爭地下室一、二樓樓梯間及發電機室始為上開決議被
        上訴人應按月給付2萬元云云，尚不足採。承上所述，
        被上訴人改建使用位於其專有部分之系爭地下室夾層，
        既無妨害建築物之正常使用或違反區分所有權人共同利
        益之情事，亦難認萬歲大廈區分所有權人得以會議決議
        被上訴人應按月給付上訴人2萬元於法無據之「回饋金
        」。至上訴人於93年10月10日召開幹部臨時會議之決議
        已載明「308號地下室所有權人『同意』從93年10月開
        始每月回饋9,000元與管委會」等語明確，由此足見，
        被上訴人係本於其與上訴人間之合意而按月給付9,000
        元，並非基於該臨時會議之決議而有給付之義務，故上
        訴人主張被上訴人應依上訴人93年10月10日之幹部臨時
        會議決議，按月給付回饋金，亦屬無據。嗣萬歲大廈區
        分所有人會議於95年9月23日區分所有權人決議被上訴
        人應按月給付上訴人2萬元回饋金，依上所述，依法並
        無拘束被上訴人之義務，復未據被上訴人所同意，亦難
        認被上訴人有按月給付2萬元予上訴人之義務。從而，
        上訴人主張依其職務而執行區分所有權人會議決議事項
        ，備位依95年9月23日區分所有權人會議決議，及公寓
        大廈管理條例第36條第1、7款規定，請求被上訴人按月
        給付2萬元回饋金，為無理由，不應准許。
五、綜上所述，上訴人先位之訴，依公寓大廈管理條例第55條第
    1 、2項及第15條之規定，請求被上訴人拆除系爭地下室夾
    層，為無理由，不應准許。其假執行之聲請亦失所附麗，應
    併予駁回。原審就此部分為上訴人敗訴之判決，及駁回其假
    執行之聲請，並無不合。上訴意旨指摘原判決不當，求予廢
    棄改判，為無理由，應予駁回。又上訴人備位之訴，變更依
    95年9月23日區分所有權人會議決議，及公寓大廈管理條例
    第36條第1、7款之規定，請求被上訴人按月給付2萬元回饋
    金，亦無理由，應予駁回其此部分變更之訴。
丙、據上論結，本件上訴及變更之訴均為無理由，依民事訴訟法
    第449條第1項、第78條，判決如主文。
中    華    民    國    97    年    6     月    4     日
                    民事第十四庭
                        審判長法  官  張  蘭
                              法  官  黃麟倫
                              法  官  鄭純惠
正本係照原本作成。
不得上訴。
中    華    民    國    97    年    6     月    5     日
                              書記官  劉麗芬


司法院資訊處製作；財團法人民間司法改革基金會備份。
